【裁判字號】    93,上,823
【裁判日期】    970813
【裁判案由】    給付工程款
【裁判全文】
臺灣高等法院民事判決                   93年度上字第823號
上  訴  人  全夆工程有限公司
            （即勇灃機械工程有限公司之承當訴訟人）
法定代理人  乙○○
訴訟代理人  陳鼎正律師
上  訴  人  根基營造股份有限公司
法定代理人  甲○○
訴訟代理人  吳俊昇律師
            劉錦隆律師
複  代理人  楊仲傑律師
上列當事人間給付工程款事件，上訴人對於中華民國93年6 月10
日臺灣臺北地方法院92年度訴字第2813號第一審判決，各自提起
上訴，上訴人全夆工程有限公司並為訴之追加，本院於97年7 月
30日言詞辯論終結，判決如下：
    主      文
原判決關於駁回上訴人全夆工程有限公司下開第二項之訴部分，
及該部分假執行之聲請，暨命上訴人全夆工程有限公司負擔訴訟
費用之裁判均廢棄。
上訴人根基營造股份有限公司應再給付上訴人全夆工程有限公司
新臺幣貳佰貳拾貳萬仟壹佰肆拾玖元，及自民國九十二年六月
十四日起至清償日止，按週年利率百分之五計算之利息。
上訴人根基營造股份有限公司之上訴駁回。
第一、二審訴訟費用，由上訴人根基營造股份有限公司負擔。
本判決第二項所命之給付，於上訴人全夆工程有限公司以新臺幣
柒拾伍萬元供擔保後，得為假執行。但上訴人根基營造股份有限
公司如以新臺幣貳佰貳拾貳萬仟壹佰肆拾玖元為上訴人全夆工
程有限公司預供擔保後，得免為假執行。
    事實及理由
壹、程序方面：
    本件上訴人全夆工程有限公司（下稱全夆公司）部分，原為
    勇灃機械工程有限公司（下稱勇灃公司），嗣因勇灃公司將
    其對於上訴人根基營造股份有限公司（下稱根基公司）之系
    爭工程款債權全部讓與全夆公司，並同意由全夆公司代其承
    當訴訟，且通知根基公司，有全夆公司提出之桃園一支郵局
    民國（下同）95年12月7 日第685 號存證信函及所附債權讓
    與契約書在卷可憑（見本院卷(三)第3 頁至第4 頁），全夆公
    司乃於95年12月18日聲明承當訴訟（見本院卷(三)第1 頁至第
    2 頁），因根基公司不同意由全夆公司承當訴訟，經本院於
    97年5 月20日依民事訴訟法第254 條第2 項規定，裁定准由
    全夆公司代勇灃公司承當訴訟（見本院卷(三)第124 頁），合
    先敘明。又本件員林東西向快速道路E406標基樁工程（下稱
    系爭工程）施工過程所產生之爭議，係存在於勇灃公司與根
    基公司之間，為避免請求給付之人與契約當事人產生扞格，
    以下論述之契約當事人仍稱為勇灃公司，先予敘明。
二、按在第二審為訴之變更或追加，非經他造同意，不得為之；
    但請求之基礎事實同一者，不在此限，民事訴訟法第446 條
    第1 項及第255 條第1 項第2 款分別定有明文。所謂請求之
    基礎事實同一，係指變更或追加之訴與原訴之主要爭點有其
    共同性，各請求利益之主張在社會生活上可認為同一或關連
    ，而就原請求之訴訟及證據資料，於審理繼續進行在相當程
    度範圍內具有同一性或一體性，得期待於後請求之審理予以
    利用，俾先後兩請求在同一程序得加以解決，避免重複審理
    ，進而為統一解決紛爭者而言。本件勇灃公司於原審起訴係
    依承攬、民法第227 條之2 第1 項「情事變更原則增加給付
    」之規定及侵權行為之法律關係，請求根基公司給付因系爭
    工程所增加之工資、耗材及機械滯機租金之費用；嗣於本院
    審理時，增列民法第227 條債務不履行之損害賠償請求權、
    民法第507 條定作人協助義務損害賠償請求權而為請求，核
    其訴訟標的之追加，係源於兩造間就系爭工程所生之糾紛，
    基礎事實同一，依上開規定及說明，應予准許。根基公司表
    示不同意勇灃公司上開訴之追加（見本院卷(一)第36頁），容
    有誤會。
貳、實體方面：
一、全夆公司主張：根基公司前於89年10月11日與勇灃公司簽訂
    員林406 標工程契約（下稱系爭契約），約定由勇灃公司承
    攬系爭工程，根基公司依約本應於91年1 月29日估驗時給付
    第15期工程款新臺幣（下同）184 萬287 元，詎根基公司竟
    拖延應予估驗及付款之時間。經勇灃公司多次催告，根基公
    司均置之不理，且就第16期工程款5 萬9,400 元亦未支付。
    又勇灃公司於施工期間使用反循環工法，因根基公司所為之
    地質鉆探資料與施工現場鉆掘取出之土質不符，根基公司指
    示試鑽掘地層多處，顯示鑽掘處之土質與根基公司提供之土
    質資料不符，致勇灃公司多增加工資、耗材及機械滯機租金
    等費用共計102 萬1,117 元。另因根基公司於施工前未與鄰
    地居民妥為溝通，引發鄰地居民抗議，致勇灃公司多增加工
    資、耗材及機械滯機租金等費用共120 萬2,032 元。爰依承
    攬、民法第227 條之2 第1 項、第227 條、第507 條及侵權
    行為之法律關係，求為判決：(一)根基公司應給付勇灃公司41
    2 萬2,836 元及自起訴狀繕本送達之翌日起至清償日止，按
    週年利率5%計算之利息。(二)願供擔保，請准宣告假執行。（
    原審判決根基公司應給付勇灃公司189 萬9,687 元，及自92
    年6 月14日起至清償日止，按週年利率5%計算之利息，另駁
    回勇灃公司其餘之訴。兩造各就其敗訴部分不服，提起上訴
    ），並上訴聲明：(一)原判決關於駁回全夆公司下開之訴部分
    廢棄。(二)根基公司應再給付全夆公司222 萬3,149 元，及自
    起訴狀繕本送達之翌日起至清償日止，按週年利率5%計算之
    利息。(三)願供擔保，請准宣告假執行。對根基公司之上訴，
    則答辯聲明：上訴駁回。
二、根基公司則以：勇灃公司向根基公司次承攬系爭工程，依民
    法第491 條第1 項規定，須俟全部基樁工程完成，始得請求
    給付承攬報酬。勇灃公司既自承未完成全部工程之施作即行
    離去，自不得請求給付報酬。又勇灃公司已與訴外人豐薏營
    造有限公司（下稱豐薏公司）簽訂權利轉讓同意書，自不得
    再請求給付報酬。而勇灃公司停工退場之原因，乃公司財務
    及稅務運轉困難，非根基公司未提供工區供其施作或鄰地居
    民抗議或工地出現巨大卵石所致。勇灃公司有遲延之情事，
    且遲延之逾期罰款，已逾億元，根基公司亦得以之主張抵銷
    等語，資為抗辯。並上訴聲明：(一)原判決不利於根基公司部
    分廢棄。(二)上開廢棄部分，全夆公司在第一審之訴及假執行
    之聲請均駁回。對全夆公司之上訴，則答辯聲明：(一)上訴駁
    回。(二)如受不利判決，願供擔保請准宣告免為假執行。
三、勇灃公司主張兩造於89年10月11日簽訂系爭契約，約定由勇
    澧公司承攬系爭工程之事實，業據提出系爭契約書為證（見
    本院卷(二)第234 頁至第240 頁），復為兩造所不爭執，堪信
    為真實。至勇灃公司主張根基公司拒絕給付估驗應給付之第
    15期工程款184 萬287 元及第16期工程款5 萬9,400 元，又
    因根基公司指示不當、提供之土質資料與鑽掘處之土質不符
    ，及鄰地居民抗議而停工，致勇灃公司多增加工資、耗材及
    機械滯機租金等費用，分別計102 萬1,117 元及120萬2,032
    元等情，則為根基公司所否認，並以上開情詞置辯。是本件
    兩造之爭點厥為：(一)勇灃公司已否完成所請領第15期、第16
    期工程款之工作數量，得否請求各該款項？(二)根基公司是否
    有因提供不正確之地質資料及不當指示施工工法，導致勇灃
    公司多增加102 萬1,117 元之費用？(三)根基公司是否於施工
    前未做完善之溝通，導致鄰地居民抗爭，致勇灃公司多增加
    費用120 萬2,032 元？(四)根基公司得否以遲延罰款與勇灃公
    司請求給付之款項主張抵銷？(五)根基公司抗辯勇灃公司已將
    系爭工程款債權讓與豐薏公司，勇灃公司無請求權，有無理
    由？茲分述如下：
  (一)勇灃公司已否完成所請領第15期、第16期工程款之工作數量
    ，得否請求各該款項？
    (1)勇灃公司主張已依系爭契約約定施作第15期（估驗計價期
      間為自90年12月29日起至91年1 月28日）所得請領工程款
      之工作數量一情，業據提出工程估驗單及根基公司工務所
      出具之基樁完成紀錄表為證（見原審卷第11頁、第43頁）
      ，依上開資料所載，勇灃公司就第15期之全套管基樁完成
      之數量為200.75M ；反循環基樁完成之數量為1,430M，此
      與兩造於另案給付工程保留款事件（本院95年度建上更(一)
      字第19號，下稱另案）中全夆公司向交通部公路局函查而
      得之全套管基樁檢查紀錄表、反循環基樁檢查紀錄表（見
      外放物證上證12）所記載之數量相符，且與證人即當時勇
      灃公司之工地主任劉吉村於原審結證：「原證9 是第15期
      的全套管基樁的計價數量表，該部分是已經完成的部分，
      原證10也是第15期反循環基樁的計價數量表，原證9 、原
      證10有經過被告（指根基公司）確認，原證9、10 是我與
      根基營造基樁主辦馮榮泉要的，本次該兩張表有經過我確
      認後沒有問題。」（見原審卷第132 頁）、證人即當時根
      基公司之計價人員馮榮泉結證稱：「（問：提示原證9 、
      10予證人？提示原證8 劃銀光線部分第1點開出並無問題，
      予證人？）這是給勇澧公司最後兩期的計價，計價當時我
      是根基公司基樁之主辦，在寫這兩張表都有經過確認：：
      ：所以計價確認的金額就是當期該給的金額。」（見原審
      卷第135 頁），均相符合，勇灃公司主張已完成第15期全
      套管基樁、反循環基樁工程，應屬可採。又證人劉吉村已
      證稱：「本來我們合約是與宏大簽立的，宏大後來轉移給
      原告（指勇灃公司），原證9、10 是根基公司他們電腦上
      沒有更改，每一次我到他們辦公室去，他們都認為我是宏
      大。」（見原審卷第133 頁），足堪認定系爭契約已移轉
      予勇灃公司，僅根基公司之電腦未將宏大更正為勇灃公司
      ，原證9、10 所載工作，應係勇灃公司所施作，勇灃公司
      請求根基公司給付第15期工程款184 萬287 元（第15期估
      驗款原為204 萬4,763 元，扣除保留款10% 後為184萬287
      元），自屬有據。根基公司抗辯原證9、10 上所載之廠商
      為宏大公司而非勇灃公司，勇灃公司無請求給付報酬之權
      利，且原證9、10 並未顯示工作報酬為若干，勇灃公司無
      從向根基公司請求第15期工作報酬184 萬287 元云云，無
      足採據。至根基公司質疑證人劉吉村製作之估驗單，另於
      本院提出估驗單1 紙為據（見本院卷(一)第42頁），經查，
      兩造各自提出之估驗單，其中關於計價明細部分完全相同
      ，計價金額部分，根基公司提出之估價款增加扣款、營業
      稅、含稅實付金額，並在說明事項欄增列第3、4、5 點說
      明，核其內容固與證人劉吉村製作之估驗單有差異，惟有
      關完成數量之記載既相符，並經上開證人證實，勇灃公司
      自得請求根基公司給付第15期估驗應給付之工程款184 萬
      287 元。
    (2)勇灃公司主張第16期（估驗計價期間為自91年1 月29日起
      至91年2 月28日）所請領工程款之工作數量確已施作完成
      之事實，業據提出工程估驗單為證（見原審卷第12頁），
      其上載明反循環基樁之數量為3支共60M。另經原審向交通
      部公路總局東西向快速公路中區工程處查詢，該處於92年
      12月25日以快中工字第0920010649號函覆：「東西向快速
      公路漢寶草屯線E406標…反循環基樁工程中樁號LT26K ＋
      500-2、LT26K＋503.5-1、LT26K503.5-2 等3 支基樁乙案
      ，經查本處監工工務段檢查表已載明上述均於91年2 月1
      日完成鑽掘及灌築混凝土作業。」（見原審卷第116 頁）
      ，且該工程估驗單係證人即根基公司當時之估驗人員馮榮
      泉交付予勇灃公司之工地主任劉吉村，亦經證人劉吉村及
      馮榮泉於原審結證明確。勇灃公司請求根基公司給付第16
      期工程估驗款5萬9,400元（第16期估驗款原為6萬6,000元
      ，扣除保留款10% 後為4 萬9,400 元），亦屬有據。根基
      公司空口否認該估驗單之真正，委無足取。
    (3)勇灃公司就上開工程款，係依據承攬報酬請求權而為請求
      ，並非承攬中所生之損害賠償請求權而請求，自無民法第
      514 條第2 項所規定「1 年間不行使而消滅」之適用，勇
      灃公司於92年5 月12日具狀向原審起訴，請求權並未罹於
      民法第127 條第7 款所規定之2 年時效而消滅。根基公司
      抗辯勇灃公司之第15期、第16期工程款請求權已罹於時效
      云云，自不足採。
  (二)根基公司是否有因提供不正確之地質資料及不當指示施工工
    法，導致勇灃公司多增加102 萬1,117 元之費用？
    (1)按於定作人受領工作前，因其所供給材料之瑕疵，或其指
      示不適當，致工作毀損、滅失，或不能完成者，承攬人如
      及時將材料之瑕疵，或指示不適當之情事，通知定作人時
      ，得請求其已服勞務之報酬及墊款之償還。定作人有過失
      者，並得請求損害賠償，民法第509 條定有明文。勇灃公
      司於施工期間，所用反循環工法因根基公司所為之地質鑽
      探資料與施工現場鑽掘取出之土質不符，根基公司旋即通
      知業主（交通部公路局東西向快速公路中區工程處第四工
      務段），有根基公司員林工務所90年8 月2 日 (90) 年根
      土員字工地第209 號函可按（見原審卷第14頁），且勇灃
      公司依根基公司指示試鑽掘地層多處，顯示鑽掘處之土質
      與根基公司提供之土質資料不符，致勇灃公司無法施作反
      循環工法一情，業據證人劉吉村證稱：「原證17施工日報
      表是我拿去給公司的，因為當初施作有發現大的石頭，在
      施工法中反循環基樁並不適於施作有礫石之地層，該施工
      日誌是被告（根基公司）的前主辦王明堯當初發文給公路
      局的附件，目的是要跟公路局研究變更施工法，後來施工
      方法有更改，我就將此份拿給公司，這份我向王明堯拷貝
      得來的。…員林大排兩岸施作因為被告（根基公司）在那
      邊沒有開出工作面，所以沒有去施作。礫石地層試了第4
      次以後，所接續的工法仍然是反循環的工法。施作地點靠
      近山腳路邊，山腳路之左側為一丘陵地，也就是漢寶隧道
      的地點，一個小山丘之礫石分佈較大的礫石一定是靠山邊
      ，鑽掘的第4 點是我們要求距離山邊遠一點，就沒有礫石
      的問題，故而之後便無問題…。」等語（見原審卷第132
      頁至第133 頁），可見根基公司確有提供不正確之地質資
      料及不當指示施工工法之情事。
    (2)根基公司雖援引系爭契約第6 條第3 項及第11條第4 項之
      約定，抗辯根基公司無庸負責云云。惟查，系爭契約第6
      條及第11條係在約定工程期限及工程管理，核與勇灃公司
      主張因根基公司有提供不實資料或不當指示施工致伊增加
      費用乙節無關，根基公司據此主張免責，洵無理由。又勇
      灃公司因此所支出之費用，係施作反循環工法而生，核與
      全套管工法無關，根基公司以系爭合約附件「240 全套管
      工法鑄鋼筋混凝土基樁工程」第3、5、6 條相關約定，抗
      辯可免責，亦不足採。
    (3)勇灃公司主張根基公司因提供不正確地質資料及指示不當
      ，致伊增加費用102 萬1,117 元（各項單價及數量詳如附
      件1 ，計算方式：每日53,743元×19日＝1,021,117 元）
      ，已據提出機械租賃合約書、機械租金請款單、機械租金
      估價單、機械租用單價表、機械出租請款單及監督付款同
      意書、鐵板出租契約、工程計價估價單、機具租賃契約、
      費用明細表等為證（見原審卷第64頁至第75頁、第93頁至
      第110 頁、第15頁），經本院囑託臺北市土木技師公會鑑
      定亦認「估價單（詳附件4 第45頁）所列機具、人員及數
      量、型號共13項係屬反循環工法之工地施工所必備。其中
      各項所列單價，除第12項使用油料，一般係隱含於機具之
      單價內，不另行編列外，其餘尚屬合理，即不高於當時市
      場價格」，有鑑定報告在卷可按（見外放物證）。勇灃公
      司雖將第12項使用油料單獨列項，惟租賃機械約定不包含
      油料費用，此項油料費用之支出，即係因工程所生，勇灃
      公司為此項請求，應無不當。是勇灃公司請求系爭E406標
      基樁反循環工程因根基公司提供不正確地質資料及指示不
      當所增加之費用102 萬1,117 元，洵屬有據，應予准許。
  (三)根基公司是否於施工前未做完善之溝通，導致鄰地居民抗爭
    ，致勇灃公司多增加費用120 萬2,032 元？
    勇灃公司主張因根基公司未於施工前與鄰地作好溝通，引發
    鄰地居民抗議而於施工期間停工，並增加工資、耗材及機械
    滯機租金等費用共計120 萬2,032 元，根基公司則否認勇灃
    公司得為上開請求，經查：
    (1)系爭契約第6 條第2 款就系爭工程完工期限約定：「（系
      爭工程）各施工階段得以工地主任召開排定之進度為準。
      本工程不論晴雨、颱風（中心最大風速51m/sec 以上不計
      ）地震（芮氏地震5 級以上不計）乙方同意照工地進度執
      行。」、第18條第1 項第2 款、第3 款及第2 項前段就契
      約終止及違約罰則約定：「2.乙方（即勇灃公司）逾越契
      約規定期限尚未開工或開工後工程進行遲緩，作輟無常，
      或工人料具設備不足，甲方（即根基公司）認為不能依限
      完工時。3.工程料具設備不足，甲方認為不能依限完工時
      。倘有上述前5 項情節之一甲方得終止合約，乙方應即停
      工，負責遣散工人，並將已到之機具材料等，交由甲方使
      用，甲方並得沒收乙方之工程及保留款且甲方因此所受一
      切損失，應由乙方負責賠償。」（見本院卷(二)第235 頁、
      第237 頁）。而依勇灃公司提出之交通部公路總局第二區
      養護工程處系爭工程監工日報表所載，系爭工程最初於90
      年11月10日起即有土地徵收未完成或遲延、員林大排無法
      提供工區，地主抗爭及大饒排水變更設計等情事發生，致
      系爭工程擋土牆、基礎及基樁等工程無法施作，至91年11
      月18日始完全解決，有系爭工程90年11月1 日、11月18日
      及11月19日監工日報表節本附卷可憑（見外放物證上證15
      ）。又勇灃公司與根基公司就上開情事，於91年1 月30日
      召開協調會，會中關於勇灃公司提出系爭工程工作面開出
      及居民抗議等問題，所作成之因應對策及結論為：「1.工
      作面開出並無問題，PL6066、PR6067橋墩基樁施工完成後
      移至員林大排兩岸施作。2.居民抗議問題，已請土木技師
      公會進行房屋鑑定。3.房屋鑑定未完成前，先移至大排兩
      岸施作，若房屋鑑定完成，須馬上移至PL6066施作，若不
      移回PL6066施作，則凍結工程款。4.若都無法開出工作面
      施作，則可先暫時退場，可施作時根基通知後可再進場期
      限2 個月內，若無進場，根基有絕對自主權，另行發包其
      未完成部分，不得異議。」，並約定同年2 月7 日前答覆
      （上開協調會議紀錄附原審卷第42頁），核與證人劉吉村
      於原審所結證：「…原證8 會議協調後，並沒有另外開出
      工作區，但因為居民抗議，我們無法再施工，但是機具還
      在，在此次會議有協調，既然我們無法施工，他們說會另
      外開一個地區施工，但並沒有開。…員林大排兩岸施作因
      為被告（指根基公司）在那邊沒有開出工作面，所以沒有
      去施作。…當初停工是因為居民抗爭的問題…91年1 月19
      日即已停工至2 月2 日。居民抗爭的原因因為施工地點太
      靠近居民的房屋，所以居民抗議。被告也有會同公路局、
      土木技師公會去鑑定。依照施工的流程是必須被告開出工
      作面，地上障礙物需清除，放樣樁位，我們才知道樁位距
      離居民的房屋有多遠。」（見原審卷第132 頁至第134 頁
      ）、證人馮榮泉所結證：「（問：提示原證8 劃銀光線部
      分第一點開出並無問題，予證人？）…我知道有居民抗爭
      的事，是因為基樁在施作時震動力太大，所以居民抗爭，
      因為該處屬於礫石層，所以在打洞時衝撞力很大，要求在
      哪裡打洞是公路局設計的。…」（見原審卷第135 頁），
      均相符合，足見系爭工程PL6066段確因鄰地居民抗爭，致
      勇灃公司無法施工而停工。勇灃公司與根基公司曾於91年
      1 月30日就根基公司無法提出工作面問題召開協調會，根
      基公司既於協調會中作成「工作面開出並無問題」、「若
      都無法開出工作面則可先暫時退場」之結論（見原審卷第
      42頁），可見根基公司於鄰地居民抗爭停工後，負有開出
      新工作面之協力義務。而根基公司於90年12月27日起未開
      出工作面供勇灃公司施作，復未准許勇灃公司離場，因此
      造成勇灃公司耗費之人力、物力、成本，依民法第229 條
      第1 項規定，應負遲延責任。根基公司既有上開給付遲延
      情事，則勇灃公司依民法第231 條之規定，請求根基公司
      負損害賠償責任，即屬有據。
    (2)根基公司另抗辯依系爭契約第6 條第3 項約定：「如由於
      根基公司之原因，變更設計或指令停止等或有天災地變等
      而影響工期時，勇灃公司不得提出任何損害賠償」，如因
      根基公司之指示致勇灃公司停工，尚且不得請求損害賠償
      ，本件係因鄰地居民抗議而導致停工，勇灃公司自不得請
      求賠償云云。經查，系爭契約第6 條係專就工程期限為約
      定，其中第3 項後段並約定「事後或完工後，所提之延長
      申請，經甲方（指根基公司）核准延長工期時，乙方（指
      勇灃公司）不得提出任何賠償」（見本院卷(二)第235 頁）
      。本件勇灃公司並無任何遲延之情形，亦未申請延長工期
      ，自無上開約定之適用。況根基公司無法開出工作面，致
      勇灃公司之人員、機具滯留現場而無法施作，造成損害，
      性質上屬根基公司之違約行為，根基公司要求勇灃公司就
      所受損害放棄求償權利，顯失之公允。
    (3)根基公司又抗辯依系爭契約第11條第2 項「乙方（指勇灃
      公司）在施工過程中，不能傷害到其他物件之處，應先做
      好防範措施再行施工，如果發生傷害損失，應由乙方自行
      負責」，及第4 項「如遇天災或人力不可抗拒之情事而影
      響施工致使損失時，甲方不負賠償責任」之約定（見本院
      卷(二)第236 頁），鄰地居民抗爭乃安全所引起，損失應由
      勇灃公司負責，且如遇天災或人力不可抗拒之情事而影響
      施工致使損失時，根基公司不負賠償責任云云。惟查，本
      件鄰地居民係因設計不當距離鄰房過近，導致居民疑慮而
      抗爭阻止施工，非勇灃公司之施工技術不良因素所造成，
      且關於施工地點為何，勇灃公司並無主動權，亦不能擅自
      更改，該工程停工乃施工前即遭鄰地居民抗爭而無場地可
      施工，與施工安全無關，自應由根基公司負賠償責任。又
      施工地點與鄰地居民住所相近之情形，原可於探勘或設計
      時，預測得知將損及鄰居房屋，且鄰地居民抗爭並非天災
      ，亦非人力不可抗拒。根基公司援引系爭契約第11條第2
      項、第4 項之約定，拒絕賠償，並無足取。
    (4)勇灃公司主張伊於施工期間因鄰地居民抗爭而停工致增加
      費用120 萬2,032 元（各項單價及數量詳如附件2 ，計算
      方式：每日46,232元×26日＝1,202,032 元），已據提出
      機械租賃合約書、租金請款單、租金估價單、鐵板出租契
      約、工程估價單、機具租賃契約、費用明細表及施工紀錄
      表等為證（見原審卷第64頁至第69頁、第93頁至第110 頁
      、第16頁至第18頁背面），經本院囑託臺北市土木技師公
      會鑑定亦認：「估價單（詳附件4 第46頁）所列機具、人
      員及數量、型號係屬全套管工法工地施工所必備。其中各
      項所列單價尚為合理，即不高於當時市場價格」，有鑑定
      報告在卷可按（見外放物證）。是勇灃公司請求根基公司
      給付系爭E406標基樁全套管工程因鄰地居民抗爭而停工所
      增加之費用120 萬2,032 元，於法有據，應予准許。
    (5)勇灃公司於92年2 月24日以存證信函向根基公司請求給付
      上開4 項金額，經根基公司之受僱人冠德建設股份有限公
      司於92年2 月25日收受，有存證信函及掛號郵件收件回執
      在卷可稽（見本院卷(一)第206 頁至第212 頁），依民法第
      129 條第1 項第1 款規定，勇灃公司之請求權消滅時效即
      因請求而中斷，勇灃公司並於請求後之6 個月內即92年5
      月12日起訴為本件請求，根基公司亦已於92年6 月13日接
      獲起訴狀繕本（見原審卷第25頁），不論勇灃公司依據承
      攬報酬請求權或損害賠償請求權而為請求，均未罹於2 年
      時效而消滅。根基公司所為勇灃公司之請求權已罹於消滅
      時效之抗辯，自無可採。
  (四)根基公司得否以遲延罰款與勇灃公司請求給付之款項主張抵
    銷？
    根基公司除PL6066及PR6067橋墩基樁之施工區外，並未提供
    其他工區予勇灃公司施作工程，且上開已提供之工區，因鄰
    地居民抗議致無法繼續施作等情，業據證人劉吉村、馮榮泉
    結證述屬實，已如上述，堪徵該等施工之遲延，均係可歸責
    於根基公司之事由，而非屬可歸責於勇灃公司之事由所致。
    至嗣後系爭工程無法繼續施作，乃因根基公司未履行配合提
    供工區之義務，則根基公司先於91年3 月4 日寄發臺北安和
    郵局第772 號存證信函予勇灃公司表示：系爭工程全套管基
    樁工程部分進度嚴重落後，要求勇灃公司「立刻派工及機具
    進場施工PL6066以後之全套管基樁工程，並達到每日1 支之
    進度」（見本院卷(二)第204 頁至第208 頁）；嗣於同年月29
    日寄發臺北安和郵局第125 號存證信函表示：「一、有關貴
    公司承攬本公司E406標基樁工程，自91年2 月即將機具撤場
    停止施工至今，本公司前次已於91年3 月寄發存證信函予貴
    公司，催告貴公司於文到3日內立刻派工及機具進場施作PL6
    066 以後之全套管基樁，但亦無具體之回應措施，已嚴重影
    響E406標之整體工程進度。二、由於貴公司無故停工達1 個
    月之久，本公司依雙方合約內容第18條第2 款及第3 款與貴
    公司終止合約，有關貴公司之遲延及違約之責任，本公司將
    依法向貴公司請求。」（見本院卷(二)第209 頁至第210 頁）
    ，並終止系爭工程契約，即屬無據。根基公司既不得以可歸
    責於己之事由，對勇灃公司主張逾期罰款，自無抵銷之可言
    。根基公司抗辯因勇灃公司違約逾期，根基公司就該逾期罰
    款主張與勇灃公司之請求互為抵銷云云，顯無足取。
  (五)根基公司抗辯勇灃公司已將系爭工程款債權讓與豐薏公司，
    勇灃公司無請求權，有無理由？
    勇灃公司主張伊雖曾於91年間將系爭工程款債權轉讓予豐薏
    公司，但嗣後已解除讓與；根基公司則抗辯勇灃公司於原審
    已自認與豐薏公司間簽訂權利轉讓同意書，嗣雖謂已解除讓
    與，然未舉證證明，系爭工程款債權應屬豐薏公司所有，勇
    灃公司無請求權等語。
    (1)按「債權讓與乃以移轉債權為標的之契約，債權讓與契約
      生效時，債權即同時移轉，於是讓與人即原債權人脫離債
      之關係，失去債權人之地位，不復對債務人有債權存在，
      而由受讓人即新債權人承繼讓與人之地位取得同一債權。
      」（最高法院94年度臺上字第575 號判決意旨參照）。另
      按債權之讓與，非經讓與人或受讓人通知債務人，對於債
      務人不生效力。但法律另有規定者，不在此限，民法第29
      7 條第1 項定有明文。又「債權之讓與，依民法第297 條
      規定，非經讓與人或受讓人通知債務人，不生效力，此項
      通知不過觀念通知，使債務人知有債權移轉之事實，免誤
      向原債權人清償而已，在債務人既知債權已移轉於第三人
      ，而向之請求返還擔保債務履行之契據，自不容猶藉詞債
      權之移轉尚未通知，拒絕對受讓人履行此項債務，而僅向
      之請求返還擔保債務之契據。」，亦經最高法院著有39年
      臺上字第448 號判例可資參照。
    (2)經查，證人即豐薏公司實際負責人林福智業於另案本院審
      理時證稱：「（問：你們公司與勇灃機械工程公司有無談
      過要將工程合約移給你們？）曾經談過，後來是將保留款
      部份讓給我們，至於是哪些期保留款還要問他們〈即勇灃
      公司〉負責人，但保留款之權利我們並未行使。（問：當
      時有無簽署任何書面將權利讓給你們？）有簽協議書。（
      問：宋兆明關於移轉部份有無來找過你？何事來找你？）
      是陳世旺來找我，他來找我是談關於保留款轉移到我們公
      司之事。（問：讓渡之後你們之間有無解除讓與契約？為
      何原因？）有解除契約，但原因我不知道。（問：讓渡給
      你之用意為何？）當初是說要讓我跟我自己的部分一起去
      請款，請款之後大家再來分。後來關於不再讓與的部分也
      有出具1 份書面。…（問：後來債權讓與契約有解除，是
      何人在何時與證人解除的？）是宋兆明先生來與我解除，
      時間我不記得了；內容大約是原先讓給我的債權再還給他
      們（指勇灃公司）。」（見本院另案卷(一)第190 頁背面至
      第191 頁背面），可見勇灃公司雖曾將系爭工程款債權讓
      與豐薏公司，然嗣雙方已合意解除該債權讓與契約而回復
      原狀。根基公司抗辯勇灃公司片面解除債權讓與契約，並
      不合法云云，為不可採。
五、從而，勇灃公司依承攬及債務不履行之損害賠償請求權、民
    法第507 條定作人協助義務損害賠償請求權，請求根基公司
    給付412 萬2,836 元（包括第15期工程款184 萬287 元、第
    16期工程款5 萬9,400 元、因根基公司提供不正確之地質資
    料及不當指示施工工法而多增加之費用102 萬1,117 元及因
    根基公司於施工前未做完善之溝通，致鄰地居民抗爭，而增
    加費用120 萬2,032 元）及自起訴狀繕本送達之翌日（即92
    年6 月14日，送達證書附原審卷第25頁）起至清償日止，按
    週年利率5%計算之利息，洵屬有據，應予准許。原審就勇灃
    公司上開請求逾189 萬9,687 元本息部分，為勇灃公司敗訴
    之判決，容有不當。勇灃公司公司上訴意旨指摘原判決此部
    分不當，求予廢棄，為有理由，應由本院將原判決此部分廢
    棄，改判決如主文第2 項所示，並依兩造之聲請，為假執行
    及免為假執行之宣告。至於原判決就上開應予准許之189 萬
    9,687 元本息部分，為根基公司敗訴之判決，核無不當。根
    基公司上訴意旨指摘原判決該部分不當，求予廢棄，為無理
    由，應予駁回。
六、兩造其餘之攻擊或防禦方法及所用之證據，經本院斟酌後，
    認為均不足以影響本判決之結果，毋庸逐一論列。
據上論結，本件全夆公司之上訴為有理由；根基公司之上訴為無
理由，依民事訴訟法第450 條、第449 條第1 項、第78條、第46
3 條、第390 條第2 項，第392 條第2 項，判決如主文。
中    華    民    國    97    年    8     月    13    日
                    民事第十二庭
                        審判長法  官  陳駿璧
                              法  官  王仁貴
                              法  官  王麗莉
正本係照原本作成。
如不服本判決，應於收受送達後20日內向本院提出上訴書狀，其
未表明上訴理由者，應於提出上訴後20日內向本院補提理由書狀
（均須按他造當事人之人數附繕本）上訴時應提出委任律師或具
有律師資格之人之委任狀；委任有律師資格者，另應附具律師資
格證書及釋明委任人與受任人有民事訴訟法第466 條之1 第1 項
但書或第2 項（詳附註）所定關係之釋明文書影本。
中    華    民    國    97    年    8     月    14    日
                              書記官  劉美垣
附註：
民事訴訟法第466條之1（第1項、第2項）：
對於第二審判決上訴，上訴人應委任律師為訴訟代理人。但上訴
人或其他法定代理人具有律師資格者，不在此限。
上訴人之配偶、三親等內之血親、二親等內之姻親，或上訴人為
法人、中央或地方機關時，其所屬專任人員具有律師資格並經法
院認為適當者，亦得為第三審訴訟代理人。


司法院資訊處製作；財團法人民間司法改革基金會備份。
